【裁判字號】    97,易,1923
【裁判日期】    971009
【裁判案由】    詐欺等
【裁判全文】
臺灣臺北地方法院刑事判決              97年度易字第1923號
公  訴  人  臺灣臺北地方法院檢察署檢察官
被      告  丁○○
上列被告因詐欺案件，經檢察官提起公訴（九十七年度偵字第五
三二三號），本院判決如下：
    主  文
丁○○意圖為自己不法之所有，而侵占遺失物，處罰金新臺幣壹
萬元，罰金如易服勞役，以新臺幣壹仟元折算壹日；又意圖為自
己不法之所有，以詐術使人將本人之物交付，處有期徒刑肆月，
如易科罰金，以新臺幣壹仟元折算壹日。
    事  實
一、丁○○於民國九十六年十月十二日下午五時許，在臺北市中
    山區○○○路○段一七六號「民生貿易大樓」前，見乙○所
    有之手提包一只（內含現金新臺幣（下同）七萬多元及支票
    一紙，支票之發票日期：九十六年九月三十日、票號：ＵＡ
    0000000號、發票人：坤金實業股份有限公司、面額
    ：新臺幣（下同）十萬零二千元）遺失在地上，竟意圖為自
    己不法之所有，於拾起後侵占入己。
二、丁○○明知其非上開支票持有及使用人，根本無法兌現該支
    票，竟另行意圖為自己不法之所有，於九十六年十月二十九
    日，佯以「魏淑琴」之名義向寶鑑興業股份有限公司（以下
    簡稱「寶鑑公司」）訂購健康食品一批，價額共計新臺幣十
    萬零二千四十元，致寶鑑公司陷於錯誤，誤以為確係「魏淑
    琴」之人訂貨且係以支票支付貨款，而於九十六年十月三十
    一日下午四時許，在臺北市○○○路○段一四八號一樓前，
    由公司經理甲○○前來，將該批健康食品交付丁○○，並收
    取上開支票一紙。嗣因甲○○於九十六年十一月一日下午二
    時三十分許，持上開支票至臺北市松山區○○○路○段二一
    七號聯邦商業銀行股份有限公司東臺北分行（以下簡稱「聯
    邦銀行東臺北分行」）提示時，因坤金實業股份有限公司已
    撤銷付款委託，而未獲兌現，寶鑑公司始知受騙。
三、案經臺灣臺北地方法院檢察署檢察官自動檢舉後偵查起訴。
    理  由
一、按被告以外之人於審判外之言詞或書面陳述，除法律有規定
    者外，不得作為證據；又被告以外之人於審判外之陳述，雖
    不符合同法第一百五十九條之一至第一百五十九條之四之規
    定，但經當事人於審判程序同意作為證據，法院審酌該言詞
    陳述或書面陳述作成時之情況，認為適當者，亦得為證據。
    當事人、代理人或辯護人於法院調查證據時，知有第一百五
    十九條第一項不得為證據之情形，而未於言詞辯論終結前聲
    明異議者，視為有前項之同意，刑事訴訟法第一百五十九條
    第一項及第一百五十九條之五分別定有明文。查本案所引用
    之各該被告以外之人於審判外之陳述（包含書面陳述），雖
    屬傳聞證據，惟當事人於準備程序及審判期日中均表示同意
    作為證據方法而不予爭執，且迄至言詞辯論終結前亦未再聲
    明異議，本院審酌上開證據資料製作時之情況，尚無違法不
    當及證明力明顯過低之瑕疵，亦認為以之作為證據應屬適當
    ，故揆諸前開規定，爰逕依刑事訴訟法第一百五十九條之五
    規定，認前揭證據資料均有證據能力，先予敘明。
二、訊據被告丁○○矢口否認有何侵占遺失物或詐欺取財之犯行
    ，辯稱：伊與「魏淑琴」係在醫院擔任義工時相識，當天「
    魏淑琴」向伊表示臨時有事，要伊幫她收東西，並將上開支
    票交給伊，伊就將上開支票交付來送貨之甲○○，並代為收
    受貨物，伊不知道上開支票的來歷，後來「魏淑琴」有到伊
    工作地點來取貨，當時伊之老闆娘賴龍珠（即丙○○）也有
    看到，伊從來沒有去過民生東路二段，並未侵占上開支票，
    也沒有詐騙他人云云。然查：
  (一)被害人即證人乙○於九十六年十月十二日下午五時許，在臺
    北市中山區○○○路○段一七六號「民生貿易大樓」前，不
    慎將手提包一只（內含現金七萬多元及支票一紙，而該支票
    發票日期：九十六年九月三十日、票號：ＵＡ000000
    0號、發票人：坤金實業股份有限公司、面額：十萬零二千
    元）遺失在地，後遭一名騎乘腳踏車經過之女子撿拾侵占等
    情，業據證人乙○於警詢中指稱：「我於九十六年十月十二
    日下午五時五分許，在臺北市○○區○○路二段一七六號前
    ，遺失黑色皮包內有新臺幣七萬多元和現金支票一張」等語
    （見九十六年度偵字第二四０三八號卷第十二至十三頁）；
    復於偵查中結證稱：「當時是我發現包包不見後，回去我經
    過的地方找，警衛就先調大樓內的錄影畫面發現我沒帶包包
    ，又再調大門外的錄影畫面，才看到我掉在外面地上，後來
    有一騎單車短髮女子撿走我包包，我包包裡面就有那張支票
    」等語（見九十七年度偵字第五三二三號卷第八頁）。另證
    人即「民生貿易大樓」警衛蘇益銘於偵查中亦結證稱：「因
    當時總幹事說乙○的東西不見，請他上來跟我一起看錄影畫
    面，看是否他自己拿著弄丟，我看到一女子騎腳踏車在大樓
    門口停一下，人走去陳的車後撿一黑色東西放在腳踏車上就
    騎走了」等語（見九十七年度偵字第五三二三號卷第十五至
    十六頁），堪信證人乙○前揭所述為真實而可採信。
  (二)被告雖矢口否認其為該騎乘腳踏車撿拾侵占上開手提包之女
    子。惟被告於偵查中與證人乙○及證人蘇益銘當庭對質後，
    證人乙○結證稱：「百分之七十確定是她」、「有看到她的
    側面，當時髮型比現在稍微短一點，我唯一不能確定的是正
    面臉孔，但側面及身材、髮型都相同，只是頭髮現在比較長
    」等語（見九十七年度偵字第五三二三號卷第十九至二０頁
    ），而證人蘇益銘結證稱：「身材相似，約百分之七十至八
    十可確定是她」等語（見九十七年度偵字第五三二三號卷第
    十九至二０頁）。證人乙○復於本院審理中結證稱：「我在
    監視錄影器看到的人與被告約百分之七十相似，髮型也是一
    樣，當時還有另一名保全看到，他也有去作證」、「當時是
    穿一身運動服褲裝，監視器是黑白的，所以無法分辨顏色，
    髮型也是直髮，身形是瘦小的」等語（見本院卷第四五頁）
    。雖監視錄影畫面經證人蘇益銘於偵查中表示已經消磁而無
    從勘驗等語（見九十七年度偵字第五三二三號卷第十五至十
    六頁），然證人乙○自警詢、偵查至本院審理中及證人蘇益
    銘於偵查中均可明確指出該名騎乘腳踏車之女子與被告外型
    百分之七十至百分之八十相似，前後供詞相互亦無矛盾之處
    。參以證人於偵查中所指該名女子騎乘腳踏車一事，被告於
    該案偵查中辯稱：平常交通工具是公車，在板橋才會騎腳踏
    車云云（見九十七年度偵字第五三二三號卷第二十頁），然
    依證人即其當時工作雇主丙○○於本院審理時卻證稱：（被
    告是如何來上班？）有時候騎腳踏車等語，是此已見被告畏
    罪心虛而飾詞之情；再佐以本件是因被告持上開支票支付貨
    款而查獲，而被告稱支票來源是「魏淑琴」之人，其雇主有
    見過「魏淑琴」云云，然偵查中依被告所提出與「魏淑琴」
    之電話聯繫資料，經查證結果，根本並無其所指「魏淑琴」
    之人，甚且證人丙○○於本院審理時，亦證稱並未見過被告
    所稱之人，顯見「魏淑琴」之人為被告所虛構（此部分詳後
    述）；綜上，在在均顯見證人乙○及證人蘇益銘前揭證述被
    告為騎乘腳踏車侵占遺失手提包之人，確屬真實可採。
  (三)寶鑑公司於九十六年十月二十九日接獲自稱「魏女士」之電
    話，訂購健康食品一批，寶鑑公司之經理即證人甲○○旋於
    九十六年十月三十一日下午四時許，依約前往臺北市○○○
    路○段一四八號一樓前，將健康食品一批交付予被告，被告
    則交付證人甲○○上開支票一紙，嗣證人甲○○於九十六年
    十一月一日下午二時三十分許，持上開支票至聯邦銀行東臺
    北分行提示時，因存款餘額不足未獲兌現等情，業據被告於
    警詢、偵查及本院審理中均坦認無訛，並經證人甲○○於警
    詢、偵查及本院審理中指訴甚明，且有客戶資料卡、送貨單
    、上開支票影本及支票撤銷付款委託申請書各一件在卷可稽
    （見九十六年度偵字第二四０三八號卷第十七、十八、三七
    之一及三八之一頁），堪信為真實。被告雖辯稱係友人「魏
    淑琴」向寶鑑公司訂貨，並將上開支票交付伊，要伊支付貨
    款並代為收貨云云。然依附卷送貨單，被告於收貨當時是簽
    署「鄭小姐」，衡情被告應簽署「蘇小姐」，而非「鄭小姐
    」，何以簽署「鄭小姐」，實與常情不符，且其掩飾一己真
    實身分之動機，更啟人疑竇。另被告自警詢、偵查至本院審
    理中均無法清楚交代「魏淑琴」之年籍資料或聯絡方式，以
    供查考，而偵查中依其所述與「魏淑琴」聯繫電話，經查證
    結果申辦人卻為楊偉賢，且該人已於九十五年二月四日死亡
    （見九十六年度偵字第二四０三八號卷第四十七、四十八頁
    ），其辯稱當時雇主丙○○曾見過「魏淑琴」，惟證人丙○○於本院審理中結證稱：「交貨當時我沒有在場」、「她說
    她還要拿去給別人，因為那些東西不是她自己要的，是一個
    在做義工的阿姨要的，她說她幫她拿的」、「事後有一天她
    沒有來上班，隔天她來的時候，我問她為何沒有來上班，她
    說她被押在警察局一個晚上，她才說那張支票的事情，她說
    那張支票是她阿姨的，她說可能是那個阿姨跟她們公司的人
    串通陷害」、「她只有說她作義工時認識的阿姨」、「沒有
    提過她姓鄭」、「也沒有對外自稱「鄭小姐」、「沒有看過
    有人到公司拿貨，也沒有看過有人交支票給被告」「有時候
    騎腳踏車上班」、「被告任職期間完全沒有人到公司」找她
    等語（見本院卷第四六頁背面至四八頁）。顯見證人丙○○
    之證詞不僅與被告所辯均不相符，亦無法證明確有「魏淑琴
    」之人前來取貨或交付支票之事。況證人丙○○於本院審理
    中結證稱：「大約去年九月、十月的時候，是在聊天的時候
    聽她說，她有去拿什麼東西，問我們要不要一瓶，好像是黑
    骨雞的東西，我說我不要，我不記得是多少錢，好像講兩千
    多元，我說太貴我不要」、「應該是在之後一、兩天的事」
    等語（見本院卷第四六頁），可知被告曾在證人甲○○送貨
    後一、二天即向證人丙○○兜售該批健康食品，則如被告係
    代「魏淑琴」收貨，自應將貨品交付「魏淑琴」，怎可擅自
    向他人兜售？此情實與單純代人收貨付款之常情迥異。故
    本件實係被告撿拾侵占被害人乙○之支票後，其明知並非該
    開支票持有及使用人，根本無法兌現該支票，所以才佯以「
    魏淑琴」之名向寶鑑公司訂貨，並以上開支票支付貨款，以
    圖詐取該公司之健康食品，並據以轉售牟利，被告自有詐欺
    之行為及不法所有之意圖，甚為明確，其前揭所辯，無非為
    臨訟杜撰之詞，不足採信。是本件事證明確，被告犯行洵堪
    認定，應予依法論科。
三、核被告就犯罪事實一所為，係犯刑法第三百三十七條之侵占
    遺失物罪。而被告就犯罪事實二所為，則係犯刑法第三百三
    十九條第一項之詐欺取財罪。就詐欺取財罪部分，起訴書雖
    認被告與「魏淑琴」係共犯，惟「魏淑琴」之人應係被告唯
    恐洩漏自己身分而編纂，為實施詐術之手段，已如前述，故
    起訴書此部分事實之認定，容有未洽。被告所犯上開二罪，
    犯意個別，行為有異，應予分論併罰。爰審酌被告為貪圖利
    益，侵占他人遺失物，且將侵占物品中之上開支票，向寶鑑
    公司詐取貨物，使被害人乙○及寶鑑公司均受有損害，且於
    犯罪後否認犯行，並設詞影響偵辦方向，惟斟酌其生活狀況
    ，本件主要係因一時思慮不週，驟起貪念，且於犯罪後已將
    收取之部分貨物歸還寶鑑公司，有退還貨物證明一件在卷可
    參（見九十六年度偵字第二四０三八號卷第三七頁）等一切
    情狀，分別量處如主文所示之刑，並各諭知易服勞役及易科
    罰金折算標準，以示懲儆。
據上論斷，應依刑事訴訟法第二百九十九條第一項前段，刑法第
第三百三十七條、第三百三十九條第一項、第四十二條第三項前
段、第四十一條第一項前段、第五十一條第十款前段，刑法施行
法第一條之一，判決如主文。
本案經檢察官徐則賢到庭執行職務。
中    華    民    國    97    年    10    月    9     日
                  刑事第十三庭審判長法  官  許泰誠
                                    法  官  陳君鳳
                                    法  官  郭顏毓
上正本證明與原本無異。
如不服本判決，應於判決送達後10日內向本院提出上訴狀（應抄
附繕本）。告訴人或被害人如對於本判決不服者，應具備理由請
求檢察官上訴，其上訴期間之計算係以檢察官收受判決正本之日
期為準。
                                    書記官  潘文賢
中    華    民    國    97    年    10    月    9     日
附錄本案論罪科刑法條：
刑法第三百三十七條
意圖為自己或第三人不法之所有，而侵占遺失物、漂流物或其他
離本人所持有之物者，處五百元以下罰金。
刑法第三百三十九條
意圖為自己或第三人不法之所有，以詐術使人將本人或第三人之
物交付者，處五年以下有期徒刑、拘役或科或併科一千元以下罰
金。
以前項方法得財產上不法之利益或使第三人得之者，亦同。
前二項之未遂犯罰之。


司法院資訊處製作；財團法人民間司法改革基金會備份。
